---
title: "Ciência de Dados para Geociências"
autor: Carlos Souza Jr., Ph.D.
##output: html_notebook
output: learnr::tutorial
runtime: shiny_prerendered 
---

```{r setup, include=FALSE}
library(learnr)
knitr::opts_chunk$set(echo = FALSE)
knitr::knit_hooks$set(evaluate = evaluate::evaluate)
```

# 1. Prática com a Linguagem R

A linguagem R é um pacote integrado de programas que permite manipular dados, aplicar operações matemáticas, visuzalizar e reportar resultados de análises. Foi criada a partir da linguagem S, desenvolvida pelo Bell Laboratories (incluir fotos), no final da década de 1980 (check). A linguagem R, portanto, evoluiu a partir da linguagem S, sendo atualmente uma das cinco linguagens de programação mais usadas no mundo (incluir gráfico). Uma das características mais importantes, do "DNA" da linguagem R, é a sua forte aplicação em estatística. Contudo, é uma linguagem que é aplicada em várias disciplinas, como na área médica, psicologia, ciência da computação, matemática, dentre outras, com crescente aplicação na geociências. As aplicações de R em geociências são muito amplas. Exemplos de disciplinas de geociências que podem se beneficiar do uso da linguagem R incluem:

* Geoquímica
* Estatigrafia
* Geoestatística
* Mineralogia
* Ciência dos solos
* Hidrologia
* Climatologia
* Paleontologia
* Ciências Ambientais
* Ecologia

Um característica que torna a linguangem R bastante atrativa é a fácil integração de pacotes ("packages") com funcionalidades que cobrem a manipulação de formatos de dados, aplicações geoestatísticas, visualização e análise de dados, e implementação de métodos computacionais (i.e., redes neurais), classificadores supervisionados e não supervisionados, e modelos estatísticos avançados.

# 2. O primeiro contato com a linguagem R

Nesta seção, vamos excutar comandos da linguagem R. O objetivo é demonstrar como a linguagem gera e manipula dados, e usar esses exemplos para explicar os conceitos fundamentais da linguagem. Para isso, é necessários ter instalado o R Studio (que será apresentado na discussão) ou rodar os comandos diretamente nesta página.

### 2.1 Variáveis, operadores matemáticos

####1. Variável

Existem vários tipos de estruturas para armazenar dados na linguagem R. A estrutura mais básica é o vetor, que é uma coleção de dados numéricos ordenados, com uma ou mais dimensões (n) e de diferentes tipos de dados. Execute o comando abaixo criar o vertor x contento os seguintes elementos: *105, 155.5, 157, 168, 189, 87, 52.*




Executamos dois comandos nesse exemplo. No primeiro temos três elementos:

* *z* é a variável que armazena os dados do vector, com sete dimensões.
* *<-* é um operador que assinala (registra) o conteúdo de dados a uma variável. Esse operador pode ser substituído pelo sinal de igualdade *=*, mas é uma boa prática usar o operador *<-* que pode ser digitado combinando o sinal *<* (menor que) com *-* (subtração). Um atalho para gerar esse sinal no R Studio é *"option+-"*.
* *c( )* é uma função da linguagem R, denominada também de método, que combina seus *argumentos* (i.e. parâmetros que são passados para uma função) para criar um vetor.

**EXERCÍCIO 1:**

1. Execute o comando abaixo parao  vetor *x* contendo: *5, 10, 15, 20, 25, 30, 35*, para gerar o seguinte resultado:

```{r exemplo2, exercise = TRUE}
x <- c(5, 10, 15, 20, 25, 30, 35)
```

2. Em seguida, execute o comando abaixo:

```{r exemplo3, exercise = TRUE}
x <- c(5, 10, 15, 20, 25, 30, 35)
z <- c(105, 155.5, 157, 168, 189, 87, 52.)
plot(x,z,'l')
```

3. Agora, explique o que significa o camando *plot(x,z,'l')*.


####2. Tipos de Variáveis

As variáveis são objetos que armazenam dados. Nos exemplos acima, criamos as variáveis *x* e *z*. Essas variáveis ficam armazendas na memória do computador. Esse tipo de comportamento tem sido apontado como uma das limitações (há outras e vamos discuti-las, mas a linguagem R supera em termos de vantagens).

Observe o que acontece quando executamos o código abaixo.

```{r exemplo4, exercise = TRUE}
x <- c(5, 10, 15, 20, 25, 30, 35)
z <- c(105, 155.5, 157, 168, 189, 87, 52.)
x; z
```

Os valores armazenados nas variáveis *x* e *z* são impressos na tela do computador. Esse tipo de impressão é chamada de auto-impressão, o mesmo resultado quando aplicamos a função  *print()*. Execute essa função passando como parâmetro as variáveis *x* e *y*. Observe que as variáveis *x* e *z* estão separadas por *;*. Isso permite executar vários comandos na mesma linha.

A linguagem R possui os seguintes tipos de dados (ou objetos, sendo mais preciso):

**Tabela 1**. Tipos de variáveis (objetos) da linguagem R.

| Tipo de Dados | Descrição | Declaração |
|:-:|:-|:-|
|character | armazena caracteres (strings)| as.character( )|
|numeric   | armazena números reais | as.numeric( )|
|integer   | armazena números inteiros| as.integer( )|
|complex   | armazena número complexos| as.complex( )|
|logical   | armazena operadores lógicos (True/False)| as.logical( )|
| | |

Execute os comandos abaixo para criar esses tipos de variáveis.
```{r exeemplo5, exercise = TRUE}
valor <- c(0.5, 0.6) ## numeric
resposta <- c(TRUE, FALSE) ## logical
alternativas <- c("a", "b", "c") ## character 
lista_num <- 9:29 ## integer 
numero_complexo <- c(1+0i, 2+4i) ## complex
mensagem <- "Hello World!" ## character
ls() ## lista todos os objetos armazenados na memmória.
```

O bloco de código anterior criou variáveis com diferentes tipos de dados. Há muita novidade nesse bloco de código. Primeiro, as variáveis foram declaradas com um nome mais extenso. Essa é uma prática importante de programação, ou seja, devemos sempre declarar variáveis com nomes que remetam a utilidade do objeto no código. Para variáveis com nomes compostos, podemos usar o símbolo *_* como separador. A variável *lista_num* explicitamente informa que uma lista de números está sendo armazenda na variável. Isso torna o código legível e mais fácil de ser atualizado. Há outras convenções para nomes compostos de variáveis, como o padrão camelo (e.g., *listaNum*). Mas, vamos adotar letras minúsculas com o separador *_* para declarar variáveis. 

O que faz o comando *ls ( )*? 

O Comando *ls.str()* lista os objetos armazenados na memória. Para deletar um determinado objeto, usamos a função *rm( )*. 

**EXERCÍCIO 2:**

1. Crie uma variável para armazenar o tipo de rocha e atribua o valor *granito* para essa variável- . Qual o tipo de dados para esse tipo de variável.
2. Use a função *ls.str( )* para listar os objetos armazenados na memória.
3. Depois de executar o passo *2* execute: *2x <- 4*. O que acontece após executar esse procedimento? Corrija o problema. Após corrigir o problema, lista os objetos armazenados na memória.
4. Use o comando *rm( )* para remover os objetos da memória.

```{r exemplo6, exercise = TRUE}

```

####3. Operadores

A Tabela 2 apresenta os tipos operadores disponíveis na linguagem R. 

**Tabela 2**. Operadores da linguagem R.
## Fonte: https://www.tutorialspoint.com/r/r_operators.htm

|Aritmético | Relacional | Lógico | Atribuição | Outros
|:-:|:-:|:-:|:-:|:-:|
| + adição |  < menor que | !x  NÃO (NOR) lógico  | <-, =, <<- iguadade à esquerda | 
| - subtração | > maior que | x&y | E (AND) lógico  | ->, ->> igualdade à direita | 
| * multiplicação | <= menor que ou igual a | x&&y id. | |
| / divisão |  >=  maior que ou igual a | x|y logical OR | |
| ^ potenciação | == igual a | x || y id. | |
| %% módulo | != diferente de | xor(x, y) | OU (OR) exclusivo | 
| %/% divisão inteira | | 
|  |  |

Os comandos abaixo demonstram como esses operadores são usados e os seus resultados. 
```{r exemplo7, exercise = TRUE}
x <- 0.5 
x
0 < x & x < 1 ## 0 < x < 1
```

As funções *identical( )* e *all.equal* são usadas para comparar o conteúdo integral de objetos.
```{r exemplo8, exercise = TRUE}
x <- 1:3; y <- 1:3
x == y

identical(x, y) 
all.equal(x, y) 
```

**EXERCÍCIO 3: Operações Aritméticas** [fonte](http://www.ii.uib.no/~wagner/hsalg/arithexp.htm)

1. Calcule o valor das expressões aritméticas abaixo usando a linguagem R:

* 2 + 3 = 5
* 8 – 2 = 6
* 3 * 2 = 6
* 10 / 5 = 2
* 2 ^ 5 = 32
* 7 %% 3 = 1
* 7 %/% 3 = 2
* ((5 + 4) -3) = (9-3) = 6
* ((7)2)3  = (49)3 = 117649
* 7 - 6 + 2 = 1 + 2 = 3
* 7 - (6 + 2) = 7-8 = -1
* 5 + 62 + 1 = 5+ 12 + 1 = 17 + 1 = 18
* (5 + 6)(2+1) = 11(2+1) = 11*3 = 33

```{r exemplo9, exercise = TRUE}

```

**EXERCÍCIO 4: Operações Relacionais** 
Construa os vetores *a* = (3,4,9,1,15) e *b* (2,4,9,3,15) e aplique os operadores relatcionais abaixo
* a > b
* a < b
* a == b
* a <= b
* a >= b
* a != b

```{r exemplo10, exercise = TRUE}

```


**EXERCÍCIO 5: Operações Lógicas**
Para os vetores *x* = (3+2i, TRUE, 3, 5, "beta") e *y* = (3+2i, FALSE, 3, 4, "Beta"), aplique os opeardores lógicos abaixo:

* x AND y
* x OR y
* x NOT y
* Explique as operações x && y e x || y

```{r exemplo11, exercise = TRUE}

```


####4. Objetos em R

Na Seção 2, apresentamos os tipos de variáveis que os objetos podem armazenar: *numeric*, *integer*, *complex* e *logical* (Tabela 1). Estes tipos de dados podem ser armazenados em diferentes tipos de objetos (Tabela 3). Os objetos devem ter um nome, conteúdo e atributos. Os atributos mais básicos são o tipo de dados (*mode* ou *class*). Funções (ou métodos) podem ser aplicadas aos objetos as quais variam com o seu tipo de dados.

| Tipos de Objetos | Tipos de Dados | Pode Armazenar mais de um tipo?
|:-:|:-:|:-:|
|vector - variável com uma dimensão | numeric, character, complex or logical | Não |
|factor - variável categórica | numeric or character | Não |
|array - variável com *n* dimensões | numeric, character, complex or logical  | Não |
|matrix - um variável *array* com duas dimensões | numeric, character, complex or logical  | Não |
|data frame - um tabela contendo vários tipos de objetos| numeric, character, complex or logical | Sim|
| ts - variável que representa série temporal| numeric, character, complex or logical | Não |
|list - variável que pode conter vários tipos de objetos| numeric, character, complex, logical, function, expression,... | Sim |
| | |

Os objetos discutidos acima são também criados com funções, como mostrado nos exemplos abaixo.

* Cria um vetor numérico.

```{r exemplo12, exercise = TRUE}
# cria um vetor numérico com 10 elementos. 
# 0 se numeric, FALSE se logical, or "" se character
vector(mode = "numeric", length = 10) 

# é possível usar a função numeric( ) para obter o mesmo resultado
numeric(10)
```

* cria um um objeto do tipo factor. 

```{r exemplo13, exercise = TRUE}
tipo_rochas <- factor(c("ígnea", "vulcânica", "sedimentar", "sedimentar", "ígnea"), levels = c("ígnea", "vulcânica", "sedimentar", "metamórfica"))
tipo_rochas

categorias <- factor(c(1,3,4,3,4,5,5,6,6,1))
categorias
```
No exemplo acima, a variável *tipo_rochas* é um objeto do tipo *factor* a qual armazena valores finitos de dados categáricos para possíveis classes (levels). Observe que para a variável *categorias* as classes possíveis foram geradas automaticamente. É possível acrescentar novas classes a uma variável do tipo *factor* com a função *levels().

```{r exemplo14, exercise = TRUE}
categorias <- factor(c(1,3,4,3,4,5,5,6,6,1))
categorias
levels(categorias) <- c(levels(categorias), 7) #a classe 7 foi adicionada.
categorias
```
É possível também modificar a classe de um elemento do um vetor. No exemplo acima, a classe *3* é assinalada para o segundo elemento do vetor. Se quisermos mudar essa classe, devemos indexar o vetor na posição da classe (neste caso 2), e atribuir uma nova classe para esse elemento, contanto que a classe exista.

```{r exemplo15, exercise = TRUE}
categorias <- factor(c(1,3,4,3,4,5,5,6,6,1))
categorias
categorias[2] <- 5 # muda da classe 3 para classe 5
categorias
```

* cria um objeto do tipo lista

```{r exemplo16, exercise = TRUE}
x <- list("a" = c(5,6,7), "b" = TRUE, "c" =  c("solo", "rocha", "água"))
x
```

No exemplo acima, x é uma lista contendo um vertor *a* (numeric), *b* (logical) e *c* (character). Usamos o comando *list()* para criar um objeto do tipo lista. Uma lista é uma estrutura de dados que pode armazenar tipos diferentes de dados (objetos). Podemos usar as funções *typeof()*, *mode()* ou *class()* para avaliar se o tipo de objeto. O exemplo abaixo usa a função *mode()*. A estrutura de dados da lista pode ser revelada com a função *str()*. Use essas funções no exemplo abaixo para ver como funcionam.

```{r exemplo17, exercise = TRUE}
x <- list("a" = c(5,6,7), "b" = TRUE, "c" =  c("solo", "rocha", "água"))
mode(x)
str(x)
```

Para acessar o conteúdo de uma lista podemos usar os rótudos (nomes das variáveis dos dados). Esses rótulos (*tags*) são opcionais, mas é uma boa prática de programação usar nomes que identifiquem a estrutura interna dos dados da lista. Além dos rótulos, podemos usar a indexação pela posição do elemento. A indexação da sublista é feita com *[]* e do conteúdo com *[[]]*. Vejamos como funciona no exemplo abaixo.

```{r exemplo18, exercise = TRUE}
x <- list("a" = c(5,6,7), "b" = TRUE, "c" =  c("solo", "rocha", "água"))

# Acessa o conteúdo da sublista
x$a ## mesmo que x[1]
x$b ## mesmo que x[2]
x$c ## mesmo que x[3]

# Gera o mesmo resultado
x[1]; x[2]; x[3]

# Acessa o conteúdo da sublista
x[["a"]]; x[[1]]

# Acessa o segundo elemento da sublista.
x[["a"]][2]
```

A indexação da lista e da sublista permitem obter o conteúdo armazendo ou acessar a posição específica e substituir (ou reclassificar) o conteúdo. Use o valor NULL para deletar  uma sublista.

```{r exemplo19, exercise = TRUE}
x <- list("a" = c(5,6,7), "b" = TRUE, "c" =  c("solo", "rocha", "água"))

# reclassifica "solo" por "areia"
x[["c"]][1] <- "areia"
x

# deleta a sublista a
x$a <- NULL

# adiciona novamente a sublista a para o final da lista.
x <- c(list("a" = c(5,6,7)), x)

```

* cria um objeto do tipo matriz
As matrizes são estruturas de dados com bi-dimensionais. Usamos a função *matrix()* para criar uma matrix. Também podemos usar os comandos *typeof()*, *mode()* ou *class()* para verificar se o objeto é do tipo matrix. O comando *atributes()* fornece informações sobre o objeto e *dim()* a sua dimensão.

```{r exemplo20, exercise = TRUE}

# Cria uma matriz com 20 elementos com 4 linhas (nrow) e 5 colunas (ncol)

m <- matrix(1:20, nrow = 4, ncol = 5)
m

# Para uma matriz quadrada, basta atribuir o número de linhas
mq <- matrix(1:16, nrow = 4)
mq
```

A matriz é preenchida a partir das colunas. Mas isso pode ser mudado para o padrão linha usando o parâmetro *byrow = TRUE*.

```{r exemplo21, exercise = TRUE}
# os elementos são preenchidos por linha
matrix(1:9, nrow=3, byrow=TRUE)
```

É possível também atribuir os nomes das linhas e colunas de uma matrix passando as listas com os nomes como parâmetro. As funções *colnames()* e *rownames()* podem ser usadas para acessar esses nomes, ou para mudá-los.

```{r exemplo22, exercise = TRUE}
x <- matrix(1:16, nrow = 4, dimnames = list(c("W", "X","Y","Z"), c("A","B","C", "D")))
x
colnames(x[1])
rownames(x)

# Mude os nomes das linhas para l1, l2, l3 e l4.
```
**EXERCÍCIO 6** - Use o comando *matrix()* para criar uma matriz quadrada 5x5, atribua nomes a suas colunas e linhas. Em seguida, use aplique as funções *dim()*, *attributes()* e explique que tipo de informação é obtida.

```{r exemplo23, exercise = TRUE}
# Exercício 6

```

As matrizes também podem ser criadas com as funções *cbind()* e *rbind()* conforme exemplos abaixo:

```{r exemplo24, exercise = TRUE}
m1 <- cbind(c(1,2,3),c(4,5,6))
m2 <- rbind(c(1,2,3),c(4,5,6))

# Qual o comando você pode usar para verificar o tipo dos objetos m1 e m2.
```

A indexação dos elementos também pode ser aplicada a uma matrix para acessar e/ou modificar seu conteúdo. Veja como nos exemplos abaixo:

```{r exemplo25, exercise = TRUE}
x <- matrix(1:30, nrow=5)

# seleciona linhas 1 e 2, colunas 2 e 3
x[c(1,2),c(2,3)]    

# seleciona as linhas 3 e 2, e todas as colunas
x[c(3,2),]  

# seleciona as colunas de 2 a 4
 x[,2:4]  

 # exclui a linha 1
x[-1,] 

 # veja a diferença entre
x[1,] # Qual tipo de estrutura de dados?
x[1, , drop=FALSE]

# O que acontece quando usamos esse comando?
x[x<5] <- 0
x <- x[1:2,]; x

# Adicionando linhas e colunas a matriz
x <- matrix(1:30, nrow=5)
rbind(x,c(1,2,3))
cbind(x, c(1, 2, 3))
x
```

* cria um objeto do tipo dataframe

O *dataframe* é um tipo especial de estrutura de dados bi-dimensional que combina listas com o mesmo tamanho, e diferentes tipos de dados. A maioria dos *datasets* que vamos utilizar nesse curso usará essa estrutura de dados. Um dataframe é formado por linhas (observações ou medidas) e colunas (variáveis), formando uma grade retangular, ou uma tabela. As colunas podem ser de tipos de dados variados (i.e., *numeric*, *logical*, *factor*, *character*). Há vários *dataset* que fazem parte de pacotes da linguagem R. Vamos usar o *dataset co2* que contém dados de [concentração de CO2 em Mauna Loa](https://stat.ethz.ch/R-manual/R-devel/library/datasets/html/co2.html).

```{r exemplo26, exercise = TRUE}
# [,1]	area	área com espaço poroso, em píxeis ( 256 x 256)
# [,2]	peri	perímetro em píxeis
# [,3]	shape	perímetro/sqrt(area)
# [,4]	perm	permeabilidade em milli-Darcies
# use o comando library(help = "datasets") para listar os datasets disponíveis na linguagem R.

head(rock)    # imprime uma amostra do dataframe (6 x ncol)
typeof(rock)  # tipo de estrutura interna do dataframe
class(rock)   # class do dataframe
names(rock)   # nome das colunas
nrow(rock)    # número de linhas
ncol(rock)    # número de colunas
length(rock)  # mesmo que ncol
```

O exemplo abaixo demonstra como é possível criar um *dataframe*.

```{r exemplo27, exercise = TRUE}
dados <- data.frame(
        "ponto" = 1:30,
        "categoria" = x <- as.factor(sample( LETTERS[1:4], 30, replace=TRUE, prob=c(0.2, 0.2, 0.5, 0.1) ) ), # criar uma lista aleatória aleatória para as categorias (A, B, C, e D)
        "espessura" = sample.int(200, 30, replace = TRUE) # use replace TRUE para ter números repetidos nas amastras.
)

# extrai a estrutura do dataframe
str(dados)
```

** EXERCÍCIO 7**: Use os comandos acima para recriar o dataframe para ter 100 linhas, e mais duas categorias. Depois, explore os atributos da variável dados com as funções aplicadas a *dataframe*.

```{r exemplo28, exercise = TRUE}
# Exercício 7

```

Vamos agora acessar os components de um *dataframe*. Podemos usar os memos operadores aplicados à listas *[, [[* ou *$*. Observem que os resultados dos operadores *[[* e *$* retornam um vetor e *[* mantém o *dataframe*.

```{r exemplo29, exercise = TRUE}
dados <- data.frame(
        "ponto" = 1:30,
        "categoria" = x <- as.factor(sample( LETTERS[1:4], 30, replace=TRUE, prob=c(0.2, 0.2, 0.5, 0.1) ) ), # criar uma lista aleatória aleatória para as categorias (A, B, C, e D)
        "espessura" = sample.int(200, 30, replace = TRUE) )

dados["ponto"]   # dataframe
dados[["ponto"]] # vetor
dados$ponto      # vetor
```

 Os comandos abaixo ilustram como acessar o conteúndo de um *dataframe*, que é feito de forma similar ao de uma matriz.
 
 
```{r exemplo30, exercise = TRUE}
dados[2:5,]     # seleciona as linhas de 2 a 5.
dados[dados$espessura > 100, ]    # seleciona linhas com espessura > 100
dados[,2:3]  # seleciona as colunas 2 e 3

head(dados) # modifica o valor da célula da linha 2 e coluna "categoria"
dados[2,"categoria"] <- "B"
head(dados)
```

Em alguns casos, vamos precisar adicionar ou deletar o conteúdo de um dataframe. A linguagem R é bem flexível para isso, ou seja, há várias formas de manipular o dataframe. Lembrando que um *dataframe* é um conjunto de listas com o mesmo tamanho. Isso significa que podemos usar os mesmos comandos aplicados em listas (rbind, cbind, NULL) para esses propósitos. Isso é ilustrado nos códigos abaixo.

[Mineral Resources Data System (MRDS)]('https://mrdata.usgs.gov/mrds/#download-all')

```{r exemplo31, exercise = TRUE}
# adiciona um linha ao dataframe
rbind(dados, list(1, "D", 220))

# adiciona uma nova coluna ao dataframe
dados <- cbind(dados, idade=sample.int(500, 30, replace = TRUE) )
head(dados)
# remove uma coluna
dados$idade <- NULL
head(dados) 

tail(dados) # a função tail() lista as últimas seis linhas do dataframe

# remove a coluna 1

dados <- dados[-1,] 
```


# 3. Base de Dados para Geociências

As geociências diversas disciplinas e as bases de dados dessas disciplinas são variadas, e estão organizadas em estruturas distintas. Essas bases são geralmente desatualizadas e com muitas lacunas. Uma tarefa importante da ciência de dados é minerar e organzar as bases de dados. 

Um ponto crítico é que na maioria das vezes o pesquisador precisará criar o seu próprio banco de dados. Os dados estão geralmente disponíveis na internet e dominar as ferramentas para acessar, obter e estruturar os dados na web é uma habilidade fundamental para o cientista de dados. A internet fornece várias opções para isso. Mas, neste curso introdutório de R, usaremos apenas técnica básicas de mineração de dados na web, mas o foco principal será na busca e descarga de dados, seguido de sua importação. A linguagem R conta com vários pacotes para acessar e ler base de dados. Vamos explorar os pacotes *data.table*, *raster*, *rgdal*, *readr* e *jsonlite*. Vamos usar vários pacotes em R para baixar banco de dados que usaremos nesse curso. 


```{r exemplo32, exercise = TRUE}
# Acessando pacotes de dataset para R
# primeiro, devemos instalar o pacate paleobioDB
# depois, carregamos os dados com o comando library()
library(paleobioDB)
help(paleobioDB)
```

```{r exemplo33, exercise = TRUE}
# usamos o pacato data.table para baixar dados da internet
# fonte: https://www.co2.earth/historical-co2-datasets
library(data.table)
# Acessando dados diretamento de uma URL
teste <- fread('ftp://data.iac.ethz.ch/CMIP6/input4MIPs/UoM/GHGConc/CMIP/yr/atmos/UoM-CMIP-1-1-0/GHGConc/gr3-GMNHSH/v20160701/mole_fraction_of_carbon_dioxide_in_air_input4MIPs_GHGConcentrations_CMIP_UoM-CMIP-1-1-0_gr3-GMNHSH_0000-2014.csv')
head(teste)
```


Podemo baixar também os dados de uma página e lendo-os com pacotes específicos. Vamos usar os dados da 
[Mineral Resources Data System (MRDS)](https://mrdata.usgs.gov/mrds/).













